臺灣高等法院臺中分院民事判決　　　　95年度上更(一)字第54號
上　訴　人　合作金庫銀行股份有限公司
法定代理人　丙○○
訴訟代理人　洪松林律師
被 上訴 人　壬○○
　　　　　　　　　　　　號
被 上訴 人　己○○
　　　　　　　　　　　　號
被 上訴 人　庚○○
被 上訴 人　戊○○
被 上訴 人　辛○○○
被 上訴 人　子○○
　　　　　　　　　　　　號
上列六人
訴訟代理人　陳聰能律師
複 代理 人　甲○○　　住台中市○區○○路1段101號15樓
複 代理 人　丁○○　　住台中市○區○○路1段110號7樓
上列當事人間請求確認債權不存在事件，上訴人對於中華民國92
年12月25日臺灣臺中地方法院90年度訴字第177號第一審判決提
起上訴，經最高法院發回，本院於96年6月5日言詞辯論終結，判
決如下：
    主  文
原判決廢棄。
被上訴人在第一審之訴駁回。
第一、二審及發回前第三審訴訟費用由被上訴人負擔。
    事  實
一、按當事人法定代理人之代理權消滅者，訴訟程序在有法定代
    理人承受訴訟以前當然停止。民事訴訟法第170條定有明文
    。查上訴人法定代理人原為吳繁治，嗣變更為丙○○，業據
    其聲明承受訴訟在案，爰改列丙○○為上訴人之法定代理人
    續行訴訟，合先敘明。
二、被上訴人起訴主張：訴外人乙○○為台中縣神岡鄉農會（已
    由上訴人承當訴訟）之職員，利用其在神岡農會信用部辦理
    放款業務之機會，於民國87年6月間，向被上訴人之父鄧德
    燿（已於第一審訴訟程序中死亡，由被上訴人辛○○○、己
　  ○○、庚○○、子○○、戊○○承受訴訟）詐稱：因鄧德燿
    前向神岡農會借款屆期未償，為辦理換單（借據）手續需用
    ，鄧德燿乃依其指示於空白之借款申請書、借據上簽名蓋章
    、及於空白開立帳戶申請書上簽名。乙○○即於88年8月間
    ，在該空白之借款申請書、及借據上偽填金額新台幣（下同
    ）120萬元，持向神岡農會申請同額貸款，所得款項悉由乙
    ○○提領花用。又乙○○於88年1月間，藉為被上訴人壬○
    ○辦理向神岡農會抵押貸款100萬元之際，以農會內部作業
    存檔需要為詞，騙使壬○○於數份空白借款申請書、及借據
    上簽名蓋章，並於88年2月5日擅自在於空白之借款申請書、
    及借據上偽填借款金額350萬元，以壬○○名義持向該農會
    借款，乙○○於貸得後亦自行花用。按鄧德燿、壬○○既係
    分別為申辦換單、或神岡農會內部作業存檔使用，始在上開
    空白借款申請書、及借據上簽名蓋章，其等本無向神岡農會
    申請貸款之意思，則其等二人與神岡農會間就120萬元、350
    萬元之借貸（以下稱系爭借款）意思表示顯未達一致，即自
    屬未成立。縱認鄧德燿等二人應分別就系爭120萬元、350萬
    元債務負責，然乙○○係受僱於神岡農會，於執行職務之際
    施用詐術，騙使鄧德燿等二人在上開空白文件上簽名蓋章，
    致鄧德燿等二人各受有系爭借款額之損害，依民法第188條
    規定，神岡農會應負連帶損害賠償責任，鄧德燿等二人自得
    以對神岡農會之損害賠償債權，與系爭借款債務相抵銷，經
    抵銷結果，系爭借款債務已全部歸於消滅。爰訴請確認上訴
    人對被上訴人辛○○○等五人、及被上訴人壬○○分別就系
    爭120萬元、350萬元借款債權不存在等語。
三、上訴人則辯以：被上訴人既均已於系爭借款申請書上「申請
    人」欄、及借據上「借款人」欄內簽名蓋章，則鄧德燿、壬
    ○○於該等文件上簽名蓋章，或因乙○○之詐欺而於借據等
    文件上簽名，或因同意乙○○以其等名義借款而自願出名為
    借款人，均屬其等內心意思，非上訴人所能知悉，其等於借
    據、及借款申請書上簽名、蓋章，即屬向上訴人借款之要約
    行為，上訴人就此等貸款申請予以審核後決定貸與款項，為
    承諾借貸之意思表示，故雙方間並無意思表示不一致之情，
    且上訴人亦已依約將系爭借款分別撥入借據上所指定之鄧德
    燿、壬○○帳戶內，系爭借款已交付完畢，雙方間有借貸關
    係存在，至於該等款項係由乙○○、或鄧德燿、壬○○領取
    使用，即非所問，被上訴人請求確認系爭借款債權不存在，
    為無理由。又乙○○自85年4、5月起即調任放款徵信、估價
    工作，並非擔任放款業務，放款非其業務範圍，乙○○縱有
    向鄧德燿、壬○○為詐欺行為，亦僅係乙○○個人之犯罪行
    為，且乙○○係受鄧德燿、壬○○委任而申辦系爭借款，並
    非基於為上訴人受僱人之地位而為執行職務，上訴人無庸負
    僱用人連帶損害賠償責任，自無抵銷之餘地等語。
四、原審為被上訴人勝訴之判決，上訴人不服原判決，提起本件
    上訴，於本院聲明，求為判決：
    (一)原判決廢棄。
    (二)右廢棄部分，被上訴人在第一審之訴駁回。
    並補充陳述稱：
    (一)系爭借款申請書、借據及本票上簽名、蓋章，均為鄧德燿
      、壬○○所親為，並無偽造、或盜蓋之情形，為原審確認
      之事實。而依一般交易意義判斷，於金融機構之借款申請
      書、借據及本票上簽名之行為，即係有意向該金融機構借
      款之要約，至於鄧德燿、壬○○係借用系爭款項、或他筆
      款項之意思而簽名、蓋章於上述借據、借款申請書，一般
      人無從由得知，故應認鄧德燿、壬○○簽名於系爭借據、
      借款申請書上行為，顯有向上訴人借款之意。另意思表示
      之行為人，因錯誤或被詐欺而為與其內心意思不一致之意
      思表示時，應係民法第86條至93條之相關規定，為撤銷意
      思之表示，惟未為撤銷前，其意思表示仍屬有效，故系爭
      借貸契約仍屬有效。
    (二)鄧德燿、壬○○均不否認其等分別於85年6月13日、及88
      年2月3日、88年6月7日借款100萬元（撥入00－00－00000
      0－0）、及100萬元、150萬元（撥入00－00000－0－0）
      ，上開借款均委由乙○○辦理。而系爭120萬元、及350萬
      元借款亦均係由乙○○向上訴人提出，亦不爭執確係其本
      人簽名於借款申請書、約定書、借據、及本票等貸款資料
      上，已足使上訴人相信其等二人確有授權乙○○辦理貸款
      ，自應負授權人之責。又按民法第188條第1項僱用人應為
      不法侵害行為之受僱人負連帶損害賠償責任之規定，以受
      僱人因執行職務所為之行為為要件。又所謂執行職務，雖
      不以受指示執行職務為限，但至少在外觀上，該受僱人之
      行為，依一般情形觀之，得認為係執行職務，始屬相當。
      系爭借貸契約辦理承辦人為陳素娟，乙○○自85年4月15
      日起即調任放款徵信、估價工作，並非擔任放款業務，故
      乙○○為鄧德燿等二人辦理貸款，係因情誼，非本於為上
      訴人執行職務之行為，上訴人自無庸負責。被上訴人自不
      得以民法第188條規定，主張上訴人對被上訴人應負賠償
      120萬元、及350萬元債務，而得與系爭貸款債務相抵銷。
    (三)原審以癸○○之證詞為不利上訴人之判決，然證人與被上
      訴人係兄弟關係，其證詞難免偏頗，況乙○○究竟有無向
      其承認冒用鄧德燿、壬○○名義貸款，無從證明；且依證
      人陳素娟於原審証稱：壬○○以匯款繳交150萬元借款利
      息時，均會詢問另一筆利息是否繳交，顯見壬○○對系爭
      350萬元借款知情。
五、被上訴人於本院聲明，求為判決：上訴駁回。
    並補充陳述稱：
  (一)鄧德燿因原貸款100萬元，尚欠60萬元未償，本於辦理換單
    之意思，而簽名蓋章在系爭借款之多份借款申請書、及借據
    上，被上訴人壬○○則係以辦理貸款100萬元之意，應乙○
    ○要求始在系爭借款之多份借款申請書、及借據上簽名蓋章
    ，以供上訴人內部作業使用，當時該等借據仍為空白，其上
    之借款金額係由乙○○偽填，鄧德燿、及壬○○實無就該等
    借據上所填載之借款金額，與上訴人成立各該消費借貸契約
    之意思，難認鄧德燿、壬○○與上訴人間就系爭借款120萬
    元、及350萬元之借貸意思表示已經相互合致，亦難謂已分
    別成立消費借貸契約。
  (二)鄧德燿原係以帳號第348－7號之活期存款帳戶向上訴人辦理
    抵押貸款100萬元，因尚有60萬元未清償，任職在上訴人處
    之乙○○即向其佯稱須換單（即更換借據），而要求鄧德燿
    在數份空白借款申請書、借據上簽名蓋章，及在一份開戶申
    請書、印鑑卡上簽名，謂係換單之用，鄧德燿不識字且不諳
    貸款流程，故依其指示為之，而後乙○○即偽刻鄧德燿之印
    章自行蓋用於該開戶申請書、印鑑卡上，虛偽開設5282－2
    －0號帳戶，鄧德燿本人並未親至農會辦理開立帳戶手續，
    亦未由該農會職員陳素娟、或乙○○與其辦理對保手續，乙
    ○○嗣又以鄧德燿名義陸續在神岡鄉農會冒貸87年6月12日
    95萬元、88年4月26日200萬元、88年6月7日200萬元、88年6
    月14日200萬元、88年8月13日120萬元，由上開五筆款項均
    使用5282－2－0號帳戶，而未使用鄧德燿原有之第348－7號
　　之帳戶，足知系爭借款係乙○○冒貸所為。
  (三)壬○○於88年2月3日向上訴人借款100萬元，於同年6月7日
    又借款150萬元，並以其中之100萬元清償前開所借之100萬
    元，被上訴人壬○○就該二筆借款均指示上訴人將款項撥入
    壬○○第3703－4－0號活期存款帳戶，而觀之88年2月5日所
    書立之借據竟指示撥入第5573－3－0號名義之活期存款帳戶
    內，且依壬○○於上訴人之歷次借款及還款明細表，均顯示
    壬○○先後於88年1月18日、同年月21日、同年月27日、同
    年3月15日、及同年7月27日向上訴人分別借款300萬元、100
    萬元、100萬元、200萬元及70萬元，上開五筆借款、及系爭
    350萬元借款均指定上訴人將款項撥入於該5573－3號帳戶內
    ，嗣由乙○○提領現金、或將之轉至他人帳戶內，而該5573
　　－3號帳戶自開戶後，均僅供上開六筆借款之撥款之用，足
　  証該帳戶顯由乙○○一人操作使用。系爭借款原本借貸450
    萬元，乙○○於88年8月4日曾清償100萬元，乃於其離職前
    擅將該借據之借款金額塗改為350萬元，業經證人陳素娟於
    原審證述在卷。另壬○○於88年6月7日向上訴人借款150萬
    元，除其中100萬元償還前於88年2月3日向上訴人所借用之
    100萬元外，僅提領現金45萬元，尚餘5萬元於帳戶內，託乙
    ○○繳納該150萬元貸款之利息，該5萬元先後於88年6月9日
    、及88年6月11日經乙○○擅以3次各2萬元、2萬元及1萬元
    之數額提領完畢，嗣乙○○以其本身之存款為壬○○繳納88
    年7、8月間之利息，亦屬當然。
  (四)鄧德燿及壬○○均為國小畢業，智識程度不高，與乙○○又
    有甥舅情誼，而乙○○又任職於上訴人，鄧德燿、壬○○自
    對乙○○信任有加，致被其冒貸款項。系爭借據固分別經由
    鄧德燿、及壬○○簽名蓋章，然系爭借款之借據上有關借款
    金額、借款期間、利率、及指示撥款帳戶所載字跡，均非鄧
    德燿、壬○○本人所簽，系爭120萬元、及350萬元借據上對
    保人欄內之印文，均係乙○○盜用陳素娟之印文、或逾越其
    職權之方式所為，系爭120萬元、及350萬元借款均未交付鄧
    德燿、壬○○，則借貸關係自未發生效力。況證人癸○○亦
    証稱於88年12月間乙○○至其住處承認有以鄧德燿、壬○○
    名義偷開戶、偷借錢，並說壬○○的部分她偷借450萬元，
    後來塗改為350萬元；鄧德燿部分她偷借120萬元等語。
  (五)壬○○於匯款繳納150萬元之貸款利息後，固會打電話詢問
    農會有無收到，惟並未如證人陳素娟於原審所言，會查詢另
    一筆貸款繳息是否正常，若有，應係壬○○發現遭冒貸後，
    為瞭解乙○○繳息情形所為之詢問，尚不得以此謂壬○○對
    乙○○之冒貸知情且同意。又壬○○約於88年10月間獲悉遭
    乙○○冒貸之事，而乙○○係於88年12月間離職，則壬○○
    於獲悉遭冒貸後，擔心該冒貸之金額及利息須由其承擔，遂
    詢問農會該筆冒貸之借款繳息是否正常等情。參酌上訴人提
    出之歷次借款、還款明細表記載，壬○○名下之七筆借款，
    除壬○○確有借貸150萬元外，另三筆款項分別於88.2.5、8
    8.2.5、及88.2.1清償完畢，壬○○當時才於88.2.3借款，
    尚無須繳納利息，壬○○自無於繳納150萬元貸款利息時詢
    問該三筆繳息是否正常之可能，另三筆貸款則分別於88.2.5
    、88.3.15及88.7.27借款，同時於88.8.4清償，倘壬○○確
　  有詢問，應係詢問另三筆繳息是否正常，是證人陳素娟稱壬
    ○○打電話詢問150萬元之貸款利息是否收到，同時會問另
    一筆利息有沒有繳，即與證據資料不符。乙○○另以壬○○
    名義冒貸350萬元一事，證人陳素娟稱壬○○有打電話，本
    人也有來，當時有告知會查清楚，足証壬○○於知悉遭乙○
    ○冒貸350萬元後，確有向上訴人查證，並表示異議等情。
  (六)再者，乙○○既係上訴人之職員、及為實際冒貸人，上訴人
    應與自己之故意負同一責任。若僅以鄧德燿、及壬○○有在
    上開空白借款申請書、借據上簽名、蓋章，遽認其二人已有
    向上訴人借款之意思或行為、或認其等有民法第169條表現
    代理之適用，而應對上訴人負授權人之責任，即有違常理。
    且按一般金融機構之貸款程序，乙○○若非上訴人之受僱人
    ，並利用其職務之便，在空白借款申請書、借據上偽填借款
    金額，並以承辦人員之名義不實對保，及於放款批覆書內審
    查意見簽註「本件擬准貸放」，以及偽刻印章暨虛開帳戶，
    系爭二筆借款根本不會僅因鄧德燿、壬○○被騙在上開空白
    借款申請書、借據上簽名，即可為貸放至明，自無民法第16
    9條表現代理之適用。次按受僱人因執行職務，不法侵害他
    人之權利者，由僱用人與行為人連帶負損害賠償責任。民法
    第188條前段定有明文，而所謂執行職務應包括職務上之行
    為、及職務上予以機會之行為，系爭二筆借款係由上訴人之
    職員乙○○利用職務之便，以鄧德燿等二人之名義冒貸，並
    以承辦人員之名義不實對保、及於放款批覆書內審查意見、
    偽刻印章暨虛開帳戶，均屬乙○○因執行職務所為之侵權行
    為，上訴人自應依上開規定負僱用人之連帶損害賠償責任等
    語。
六、本件經兩造整理爭點結果，確認兩造不爭執之事實如下（見
    本院卷第111頁）：
  一系爭借款120萬元、350萬元之借據，係由鄧德燿、壬○○兩
    人在各該借據上借款人欄簽名及蓋章。
  二被上訴人不否認鄧德燿於85年6月13日所借之100萬元借款，
    係撥入其神岡鄉農會豐洲分部第348─7號其所開立之帳戶。
    壬○○不否認於88年2月3日所借100萬元、及88年6月7日所
    借150萬元借款，係撥入壬○○所開立之第3703─4─0號帳
    戶內。
  三有關原審卷第203頁所示之借款、還款明細表，編號二至六
    之借款，並非撥入鄧德燿所開立之上開第348─7號之帳戶內
    ，而是撥入系爭之第5282-2-0號帳戶內；編號九至十四之借
    款，並非撥入上開壬○○所開立之上開第3703─4─0號帳戶
    內，而是撥入系爭之第5573─3─0號帳戶內。
  四鄧德燿所開立之系爭第5282-2-0號帳戶、及壬○○所開立之
    系爭第5573─3─0號帳戶之存款印鑑卡，分別為鄧德燿、壬
    ○○二人所親自簽名（見本院卷第53頁反面）。
　兩造對上開事實不爭執，應受拘束。本院就上開事項，無庸再
  調查証據，自得為判決之基礎，合先敘明。
七、惟兩造則對下列事項爭執之，茲將兩造爭執事項論述如下：
  (一)系爭120萬元、及350萬元借款，鄧德燿、壬○○是否係受乙
    ○○詐欺而簽名於借據上，兩造有無成立消費借貸之意思合
    致？
    被上訴人主張：鄧德燿係就原貸款尚欠之60萬元辦理換單之
    意思，而簽名蓋章在系爭120萬元之借據上；而壬○○亦係
    為辦理100萬元貸款，應乙○○之要求始在系爭350萬元之借
    據中簽名蓋章，其等簽名蓋章在多份空白借據時，其上之借
    款金額均係由乙○○嗣後所偽填，鄧德燿、及壬○○均無就
    系爭借據上之借款金額，與上訴人成立消費借貸契約之意思
    ，兩造間就系爭借貸意思表示並未合致等語。經查：被上訴
    人並不否認鄧德燿於85年6月13日向上訴人借貸100萬元之事
    實，足見；鄧德燿於簽署系爭借款申請書、及借據時已有向
    金融機關借貸之經驗，則其對借貸文件之簽署應已具備基本
    之注意智識。又鄧德燿上開借貸之100萬元雖尚有60萬元未
    償還，需辦理換單手續；而壬○○因要辦理上開100萬元貸
    款，二人固需在借款申請書、及借據上簽名蓋章，始能完成
    上開換單、及借貸事宜，惟鄧德燿欲換單者僅上開借款一筆
    ，壬○○至多亦僅其於88年2月3日、及同年6月7日所欲貸款
    之100萬元、及150萬元二筆借款而已，惟其等卻在多份借款
    申請書、及借據上簽名蓋章，此經本院提示上訴人於原審提
    出之鄧德燿、壬○○歷次借款、還款明細表（見原審卷203
    頁），而據被上訴人陳稱：鄧德燿部分除該明細表編號一係
    真正外，編號二至六共五筆貸款均是乙○○所冒貸；而壬○
    ○部分除編號七、八係真正外，編號九到十四均係乙○○所
    冒貸，被上訴人僅就系爭貸款提起本件確認債權不存在訴訟
    ，因其他九筆冒貸，乙○○已以借新還舊之方式清償完畢等
    語甚詳（見本院卷第30頁反面）。按鄧德燿、壬○○苟有因
    乙○○訛稱要換單、及貸款須簽名蓋章屬實，惟其等僅上開
    三筆借款申請書、及收據須簽名蓋章，何以竟於空白之申請
    書、及借據簽名蓋章達十一份之多（含系爭借款二筆在內）
    ，此已與實際換單、及借款筆數顯然不符，而其等卻未有合
    理之可疑，而仍簽名蓋章於其上，顯有違常情。又向金融機
    構借貸，事涉貸款金額多寡、及如何清償等問題，依吾人生
    活經驗，借款人於簽署換單、或貸款借據時，對該等文件內
    容必詳問細節，並仔細核對契約內容後，始會在申請書及借
    據上簽名蓋章，斷無草率在空白契約書、或借據上先行簽名
    蓋章之理，且又亳無戒心的簽署多份空白借款申請書、及借
    據。又查鄧德燿、壬○○之學歷均為國民小學畢業（見原審
    卷第243頁、第248頁），其等並非不識字之人，亦應有閱讀
    瞭解其等簽署文件內容之基本能力，亦無任由乙○○片面之
    告知，即簽名蓋章在多份之空白借款申請書、及借據上，足
    見；被上訴人主張系爭借款係乙○○借辦理換單手續、及先
    前壬○○辦理100萬元抵押貸款之機會，向其等偽稱因內部
    作業關係之故，須填寫多份空白借款申請書、及借據等文件
    存檔，而騙取鄧德燿、壬○○在數份空白借款申請書簽名蓋
    章云云，核與常情不符，殊不足採。況被上訴人就其主張鄧
    德燿、壬○○係受乙○○詐騙始在數份空白借款申請書、及
    借據上簽名蓋章一節，均未據被上訴人提出積極事証，以供
    本院調查，僅以證人即壬○○之兄癸○○、及証人陳素娟之
    証述為據，惟查証人癸○○於刑事偵查中固証稱：「乙○○
    到我家，她有承認她以鄧德燿、壬○○名義虛開帳戶、虛貸
    款項，她也有說要盜貸壬○○名義450萬元，又塗改為350萬
    元，鄧德燿部分他說盜貸120萬元」等語（見原審卷第19頁
    所附之偵訊筆錄影本）、及於本院準備程序中証稱：「88年
    12月間乙○○曾經到我家承認她有以鄧德燿、壬○○名義偷
    開戶頭、偷借錢。她說壬○○的部分她有偷借450萬元，後
    來又塗改為350萬元。鄧德燿部分她偷借120萬元。但乙○○
    並沒有告訴我，她如何以鄧德燿、壬○○兩人的名義偷開立
    帳戶，也沒提到除系爭貸款以外，尚有無其他冒貸」等語（
    見本院卷第110、111頁），惟証人癸○○上開証詞，係聽聞
    乙○○個人之詞，証人癸○○並未親自眼見耳聞乙○○如何
    向鄧德燿、壬○○訛稱因換單、及貸款須在空白借款申請書
    、及借據上簽名蓋章之情，尚難僅憑証人癸○○上開証詞，
    而為被上訴有利之認定。又証人即上訴人職員陳素娟於原審
    係證稱：鄧德燿之該筆120萬元借款，係乙○○拿借款申請
    書、本票及借據來辦理，其未見過鄧德燿本人，因鄧德燿以
    前曾向台中縣神岡鄉農會借款，其核對筆跡相同，確認應係
    本人要貸款，借據上對保人欄之章係乙○○拿其印章蓋的，
    因乙○○說他舅舅要借錢等語（見原審卷第196、197頁），
    依証人陳素娟上開之証述，系爭120萬元借據之字跡與鄧德
    燿相同，宋惠美又告知係其舅舅鄧德燿要貸款，此亦無足以
    証明系爭貸款係乙○○所冒貸之事實。被上訴人否認鄧德燿
    、壬○○就系爭借據上之借款金額，與上訴人有成立消費借
    貸契約之意思合致云云，惟系爭借款120萬元、350萬元之借
    據，確由鄧德燿、壬○○在各該借據上借款人欄簽名、及蓋
    章之事實，被上訴人所不爭執，已如上述，鄧德燿、壬○○
    上開表徵行為，已足使人信其為系爭借款之借貸人，至其等
    內心意思，並非交易相對人所得知悉，且被上訴人就鄧德燿
    、壬○○無為系爭借款之真意，由上開事証觀之，亦未能證
    明之，且核與經驗法則有違，被上訴人此部分主張，自不足
    採。
  (二)上訴人將系爭120萬元、350萬元借款分別存入第5282─2─0
    號鄧德燿帳戶、壬○○第5573─3─0號帳戶內，對鄧德燿、
    壬○○是否發生借貸效力？
    被上訴人主張；系爭貸款存入之帳戶，並非鄧德燿、壬○○
    所申請，該帳戶之存款印鑑卡係遭乙○○騙取而簽名，且該
    等印鑑卡上之印鑑，與鄧德燿、壬○○先前使用之348─7號
    及3703─4─0帳戶印鑑卡上之印鑑亦不符，鄧德燿、壬○○
    並未授權乙○○另開立上開帳戶，系爭120萬元、350萬元借
    款存入上開帳戶，對鄧德燿、及壬○○不生交付借款之效力
    等語。經查：系爭120萬元、350萬借款固係撥入鄧德燿名義
    開立之第5282-2-0號帳戶內、及壬○○名義開立之第5573─
    3─0號帳戶內，而非其等原有設立之348─7號、及3703─4
    ─0號帳戶內。惟鄧德燿名義開立之第5282-2-0號帳戶、及
　  壬○○名義開立之第5573─3─0號帳戶之存款印鑑卡，分別
    為鄧德燿、壬○○二人所親自簽名之事實，已為被上訴人所
    不爭，亦已如前述，並有該等存款印鑑卡在卷可稽（見本院
    上字卷第130、131頁），被上訴人主張上開帳戶之存款印鑑
    卡，鄧德燿、壬○○係遭乙○○騙取而簽名，又該印章係乙
    ○○所盜刻盜用等語，惟被上訴人並未就此有利於已之事實
    ，舉証以實其說，自無足採。又按金融機關就貸款申請審核
    結果准予放貸時，係採取將借款撥入借款人在該行社所開立
    之帳戶內，此乃金融實務貸款撥款之方式，用以証明該貸款
    已交付貸款人之事實，系爭借款既已分別撥入鄧德燿、壬○
    ○所親自簽名開戶設立之5282-2-0號、及5573-3-0帳戶內，
    應認系爭借款已交付完畢，至於該等款項係由何人領取使用
    ，並非系爭借款存在之要件。被上訴人雖以上開撥入之帳戶
    ，並非鄧德燿、壬○○原有設立之帳戶，惟衡以同一金融機
　　關得開立不同帳戶，且並未限制前後帳戶之印鑑章必須相同
　  ，則被上訴人主張系爭貸款撥入之帳戶，並非鄧德燿、壬○
    ○先前所申請之348─7號帳戶、及3703─4─0號帳戶，認不
    發生借貸效力云云，亦無足取。
  (三)系爭借貸契約有效成立，被上訴人是否得依民法第188條規
    定，主張乙○○之行為係屬職務上行為，應負侵權責任，而
    上訴人為其僱用人是否應負連帶賠償責任，被上訴人得否據
    以為抵銷之抗辯？
  　被上訴人主張乙○○為上訴人之受僱人，利用職務之便，詐
    騙鄧德燿、壬○○在系爭借據上簽名，冒貸系爭借款，而上
    訴人為乙○○之僱用人，依法應與乙○○連帶負損害賠償責
    任，其等自得以對上訴人之損害賠償債權，與系爭借款債務
    相抵銷，經抵銷結果，系爭借款債務已全部歸於消滅等語。
　  惟查：被上訴人主張鄧德燿為辦理換單手續，被上訴人壬○
    ○為辦理貸款100萬元之際，受乙○○之詐騙，始依乙○○
    之指示，在系爭借據上簽名蓋章，雙方借貸之意思表示未達
    一致，尚不生效力；及鄧德燿、壬○○並未受領系爭借款款
    項，而係由乙○○於貸得後自行花用，系爭借款關係並不存
    在等情，均不足採，理由已如上述，則系爭借款縱均由乙○
    ○出面處理貸得，亦應認係受鄧德燿、壬○○之委託而為，
    鄧德燿、壬○○自應負授權人之責任，而就系爭借款負清償
    義務。次按民法第188條所定僱用人之連帶賠償責任，以受
    僱人因執行職務不法侵害他人之權利，始有其適用。倘係受
    僱人個人之犯罪行為而與執行職務無關，即與該條規定之要
    件不合，殊無因受僱人濫用職務、或利用職務上之機會，遽
    認僱用人應與該受僱人負連帶賠償責任（最高法院88年度台
    上字第962號、92年度台上字第485號判決參照）。查乙○○
　　於當時固係受僱於上訴人之前身神岡農會，惟上訴人辯以：
  　乙○○自85年4月間起即調任放款徵信、及估價工作，並非
    擔任放款業務等語，此未據被上訴人爭執，則放款業務即非
    乙○○執掌之業務範圍，自非其職務行為，乙○○縱有向鄧
    德燿、壬○○詐騙，使其等二人在系爭借據上簽名蓋章而貸
    得系爭款項，亦係乙○○個人之犯罪行為，並非乙○○執行
    職務之行為，要與上訴人涉。被上訴人主張上訴人應負民法
    第188條第1項負僱用人連帶損害賠償責任，並以該損害賠償
    債權，與系爭借款債務相抵銷云云，即洵屬無據。
八、綜上所述，被上訴人本於確認債權不存在法律關係，訴請確
    認上訴人就系爭120萬元、350萬元借款債權不存在，為無理
    由，不應准許，原審判決准許被上訴人之請求，自有未洽，
    上訴意旨指摘原判決不當，求予廢棄改判，為有理由，自應
    由本院廢棄改判如主文第二項所示。
九、本案事實已臻明確，兩造其餘攻擊防禦方法，不足以影響本
    判決結果，爰不一一論述，併此敘明。
據上論結：本件上訴為有理由，依民事訴訟法第450條、第78條
、第85條第1項前段，判決如主文。
中　　華　　民　　國　　96　　年　　6 　　月　　20　　日
                  民事第四庭    審判長法　官  黃斐君
                                      法　官  陳蘇宗
                                      法　官  張浴美
以上正本係照原本作成。
如對本判決上訴，須於收受判決送達後20日內向本院提出上訴書
狀，其未表明上訴理由者，應於提出上訴後20日內向本院提出上
訴理由書（須按他造人數附具繕本）。
上訴時應提出委任律師為訴訟代理人之委任狀。具有民事訴訟法
第466條之1第1項但書或第2項之情形為訴訟代理人者，另應附具
律師及格證書及釋明委任人與受任人有該條項所定關係之釋明文
書影本。
                                      書記官  郭振祥
中　　華　　民　　國　　96　　年　　6 　　月　　21　　日
                                                      Ｍ
